ACORDAO-COMPLETO-2519083

ACÓRDÃO 4960/2022 ATA 30/2022 - PRIMEIRA CÂMARA

VISTOS, relatados e discutidos estes autos de Ato de Admissão submetido à apreciação deste Tribunal para fins de registro, nos termos do inc. III do art. 71 da Constituição Federal de 1988, ato esse cadastrado e disponibilizado ao TCU por intermédio do Sistema e-Pessoal, na forma dos arts. 2º e 4º da Instrução Normativa TCU 78/2018,
ACORDAM os Ministros do Tribunal de Contas da União, reunidos em Sessão da 1ª Câmara, diante das razões expostas pelo Relator e com fundamento nos arts. 1º, inciso V, e 39, inciso II, ambos da Lei 8.443/92, c/c o art. 259, inciso II, do Regimento Interno, em:
9.1. considerar ilegal o ato constante da peça 3, relativo à admissão de Annelise Soares Valente, negando-lhe o correspondente registro, nos termos do art. 260, § 1º, do Regimento Interno desta Corte de Contas;
9.2. esclarecer à entidade de origem que a presente admissão poderá ser mantida, em razão de estar amparada por decisão judicial transitada em julgado;
9.3. dar ciência desta deliberação à Empresa Brasileira de Serviços Hospitalares e à interessada; e
9.4. autorizar o arquivamento destes autos, cumpridos os termos deste Acórdão.

Atos de Admissão da unidade emissora Empresa Brasileira de Serviços Hospitalares

Primeira Câmara

Empresa Brasileira de Serviços Hospitalares.

3. Interessada: Annelise Soares Valente, CPF XXX.514.450-XX.

13.1. Ministros presentes: Benjamin Zymler (na Presidência) e Jorge Oliveira.
13.2. Ministros-Substitutos convocados: Marcos Bemquerer Costa e André Luís de Carvalho.
13.3. Ministro-Substituto presente: Augusto Sherman Cavalcanti (Relator).

AUGUSTO SHERMAN

Cuidam os autos de Ato de Admissão submetido à apreciação deste Tribunal para fins de registro, nos termos do inc. III do art. 71 da Constituição Federal de 1988, ato esse cadastrado e disponibilizado ao TCU por intermédio do Sistema e-Pessoal, na forma dos arts. 2º e 4º da Instrução Normativa TCU 78/2018.
2.	A unidade técnica, ao analisar os fundamentos legais do ato bem como as informações prestadas pelo órgão do controle interno, lavrou a instrução constante da peça 5, adiante parcialmente transcrita, com eventuais ajustes de forma:
"INTRODUÇÃO
1. Trata-se de ato de admissão, submetido, para fins de registro, à apreciação do Tribunal de Contas da União (TCU) , de acordo com o art. 71, inciso III, da Constituição Federal.  O ato foi cadastrado e disponibilizado ao TCU por intermédio do Sistema e-Pessoal, na forma do art. 2º e 4º da Instrução Normativa TCU 78/2018.
2. O ato desse processo pertence às seguintes unidades:
2.1. Unidade emissora: Empresa Brasileira de Serviços Hospitalares.
2.2. Unidade cadastradora: Empresa Brasileira de Serviços Hospitalares.
2.3. Subunidade cadastradora: Empresa Brasileira de Serviços Hospitalares.
EXAME TÉCNICO
Procedimentos aplicados
3. Os procedimentos para exame, apreciação e registro de atos de pessoal encontram-se estabelecidos na Instrução Normativa TCU 78/2018 e na Resolução TCU 206/2007.
[...]
Exame das Constatações
9. Ato: 44393/2018 - Interessado: ANNELISE SOARES VALENTE - CPF: XXX.514.450-XX
9.1. Parecer do Controle Interno: considerar o ato Legal.
9.2. Constatação e análise: 
9.2.1. A data informada no campo 'Data da convocação' é maior que a data informada no campo 'Data de validade do processo seletivo após prorrogação'.
a. Justificativa do Gestor de Pessoal: Não há. Verificação efetuada no âmbito do TCU.
b. Análise do Controle Interno: Não há. Verificação efetuada no âmbito do TCU.
c. Análise da Equipe Técnica: Ilegal
A data de validade inicial do processo seletivo era 19/08/2016, mas foi prorrogada até 19/08/2017. A interessada obteve decisão judicial favorável em 17/03/2016 e foi convocada em 30/04/2018.
A contratação após a validade de processo seletivo está em desconformidade com a legislação vigente. Há jurisprudência consolidada no TCU no sentido de considerar ilegais e negar registro aos atos de admissões ocorridos após a expiração do prazo improrrogável dos certames, consoante Acórdão 1106/2020-TCU-Plenário, cujo enunciado prescreve:
'A expiração do prazo de validade de concurso público constitui óbice intransponível ao registro pelo TCU de atos de admissão efetuados posteriormente a essa data, devendo, no entanto, ser assegurada a produção dos efeitos das admissões enquanto subsistir decisão judicial favorável aos interessados.'
Assim, propõe-se considerar ilegal o ato de admissão ANNELISE SOARES VALENTE, negando-lhe o correspondente registro, nos termos do art. 260, § 1º, do Regimento Interno desta Corte de Contas e determinar à Empresa Brasileira de Serviços Hospitalares que acompanhe os desdobramentos do Processo 5007676-76.2017.4.04.7110/RS, em trâmite na Justiça Federal, e adote as medidas pertinentes em caso de desconstituição da sentença.
9.3. O quadro resumo de ocorrências e, quando for o caso, o detalhamento da norma legal e da jurisprudência para a inconsistência acima elencada encontra-se no anexo II dessa instrução. 
9.4. Encaminhamento do ato:
9.4.1. Considerar ILEGAL e recusar registro do ato de Admissão de ANNELISE SOARES VALENTE do quadro de pessoal do órgão/entidade Empresa Brasileira de Serviços Hospitalares, com base nos arts. 71, inciso III, da Constituição Federal, 1º, inciso V, e 39, inciso II, da Lei 8.443/1992 e 260, § 1º, do Regimento Interno.
9.4.2. Com fulcro no art. 262, caput, do Regimento Interno deste Tribunal, determinar ao órgão/entidade Empresa Brasileira de Serviços Hospitalares que acompanhe os desdobramentos da Ação, e, caso venha a ser desconstituída a sentença ora favorável à interessada, torne sem efeito seu ato de admissão nos quadros da entidade, bem como providencie o cadastramento do respectivo desligamento no sistema e-Pessoal.
CONCLUSÃO
10. A abrangência e a profundidade das verificações levadas a efeito fundamentam convicção de que o ato 44393/2018 pode ser apreciado pela ilegalidade, em razão das irregularidades apontadas no item Exame das Constatações desta instrução, que representam afronta à legislação e à jurisprudência de referência
PROPOSTA DE ENCAMINHAMENTO
11. Ante o exposto, com fundamento no art. 71, inciso III, da Constituição Federal, no art. 1º, inciso V, e art. 39, incisos I e II, da Lei 8.443/1992, no art. 260 do Regimento Interno do Tribunal de Contas da União, propõe-se: 
11.1. Considerar ILEGAL e recusar registro do ato de Admissão de ANNELISE SOARES VALENTE do quadro de pessoal do órgão/entidade Empresa Brasileira de Serviços Hospitalares, com base nos arts. 71, inciso III, da Constituição Federal, 1º, inciso V, e 39, inciso II, da Lei 8.443/1992 e 260, § 1º, do Regimento Interno.
11.2. Com fulcro no art. 262, caput, do Regimento Interno deste Tribunal, determinar ao órgão/entidade Empresa Brasileira de Serviços Hospitalares que acompanhe os desdobramentos da Ação, e, caso venha a ser desconstituída a sentença ora favorável à interessada, torne sem efeito seu ato de admissão nos quadros da entidade, bem como providencie o cadastramento do respectivo desligamento no sistema e-Pessoal."
3.	Em seu pronunciamento regimental (peça 7) , o Ministério Público junto a esta Casa, neste ato representado pelo Procurador Marinus Eduardo de Vries Marsico, manifestou sua concordância com as conclusões e propostas da Sefip.
É o Relatório.

não há.

Procurador Marinus Eduardo de Vries Marsico.

PESSOAL. ATO DE ADMISSÃO. POSSE APÓS A EXPIRAÇÃO DA VALIDADE DO CONCURSO PÚBLICO, EM OBEDIÊNCIA A DECISÃO JUDICIAL JÁ TRANSITADA EM JULGADO. PRINCÍPIO DA INDEPENDÊNCIA DAS INSTÂNCIAS. COMPETÊNCIA PRIVATIVA DO TCU PARA, COM EXCLUSIVIDADE, APRECIAR A LEGALIDADE DOS ATOS DE ADMISSÃO. ILEGALIDADE E NEGATIVA DE REGISTRO. POSSIBILIDADE DE SUBSISTÊNCIA DA ADMISSÃO. CIÊNCIA.

ATOS DE ADMISSÃO (ADS)

Secretaria de Fiscalização de Integridade de Atos e Pagamentos de Pessoal e de Benefícios Sociais (Sefip).

Cuidam os autos de Ato de Admissão submetido à apreciação deste Tribunal para fins de registro, nos termos do inc. III do art. 71 da Constituição Federal de 1988, ato esse cadastrado e disponibilizado ao TCU por intermédio do Sistema e-Pessoal, na forma dos arts. 2º e 4º da Instrução Normativa TCU 78/2018.
2.	As análises empreendidas na fase de instrução sinalizam a irregularidade caracterizada pela contratação do empregado em questão após a expiração do prazo do concurso público regido por Edital 4/2015 (enquanto a validade do certame expirou em 19/8/2017, a admissão da interessada ocorreu em 4/5/2018) , com fundamento em decisão judicial proferida, em 17/3/2016, nos autos do processo 5007676-76.2017.4.04.7110/RS, que tramitou na 2ª Vara Federal de Pelotas. O registro da instrução é de que a decisão mencionada ainda não haveria transitado em julgado.
3.	Diante desse quadro, a Sefip manifestou-se no sentido de que o ato em tela seja considerado ilegal, com negativa de registro, sem prejuízo de que, em respeito à sentença prolatada pela 2ª Vara Federal de Pelotas, a relação contratual seja mantida, enquanto o pronunciamento judicial que a sustenta permanecer hígido. É acrescida proposta de determinação ao ente de origem no sentido de que acompanhe os desdobramentos da ação e, caso venha a ser desconstituído o decisum favorável à interessada, torne sem efeito seu ato de admissão. Tais encaminhamentos foram ratificados pelo Ministério Público junto a esta Casa.
4.	Verificações adicionais promovidas em meu Gabinete, no entanto, deram conta de que a deliberação judicial prolatada sobre a Ação Civil Pública 5001690-78.2016.4.04.7110 (de cujo cumprimento provisório cuidou o processo 5007676-76.2017.4.04.7110/RS) , por força da qual deu-se provimento ao pedido do Ministério Público de nomear os candidatos cotistas até a 27ª colocação (a interessada classificou-se em 21ª) , transitou em julgado em 26/6/2019. De todo modo, contudo, reitero meu posicionamento explicitado por ocasião do Voto condutor do Acórdão 3891/2022-TCU-Primeira Câmara, de que tal circunstância não é suficiente para que o ato ora examinado deixe de ser considerado ilegal, ainda que sirva de fundamento para que não se expeça a determinação sugerida pela unidade instrutiva.
5.	Com as devidas vênias a posicionamentos parcialmente divergentes no âmbito desta Casa, prossigo com tal entendimento em função de filiar-me à corrente (integrada, apenas para citar alguns exemplos recentes, pelos pronunciamentos da 1º Câmara constantes dos Acórdãos 15163/2021, 15164/2021, 15165/2021 e 15166/2021, Relator Ministro Vital do Rêgo, 18359/2021 e 18360/2021, Relator Ministro Walton Alencar Rodrigues, 2693/2022, 2822/2022, 2839/2022, 3034/2022, 3268/2022 e 3270/2022, Relator Ministro Benjamin Zymler) que defende que os atos em situação equiparada à do ora examinado, mesmo quando amparados por decisão judicial transitada em julgado, devem ser considerados ilegais, tendo em vista o princípio da independência das instâncias, a competência privativa desta Corte para pronunciar-se sobre a legalidade de atos de admissão e o aspecto de as contratações em questão se haverem verificado após o encerramento do prazo de validade do respectivo concurso.
6.	Considero que, ao assim proceder, este Tribunal continua a exercer sua competência constitucional como de costume quando de outros feitos similares, no que se refere a pronunciar-se a respeito da legalidade do ato, a partir da verificação da atuação dos agentes públicos no que tange à sua execução (inclusive quanto a se os limites do pronunciamento judicial foram respeitados) , apenas com o cuidado de não emitir comandos ao órgão ou ente jurisdicionado que possam implicar afronta ao comando judicial definitivo.
7.	De qualquer forma, em homenagem ao princípio da transparência, defendo que os julgados de casos da espécie contemplem, tanto em seus votos ou propostas de deliberação, quanto em seus dispositivos, o esclarecimento de que, a despeito de considerar o ato ilegal e negar-lhe registro, a deliberação não possui o condão de se sobrepor à decisão proferida pelo Poder Judiciário, não sendo, por isso, expedidas determinações à entidade de origem para a interrupção dos pagamentos, tampouco para a cessação do vínculo contratual, em observância à decisão judicial que ordenou a admissão do interessado.
	Pelo exposto, com as vênias de estilo por divergir parcialmente da proposta alvitrada pela unidade técnica a que anuiu o representante do Ministério Público, manifesto-me por que o Tribunal aprove o Acórdão que ora submeto a esse Colegiado.
TCU, Sala das Sessões, em 30 de agosto de 2022.
AUGUSTO SHERMAN CAVALCANTI 
Relator